【裁判字號】    92,易,835
【裁判日期】    920905
【裁判案由】    詐欺
【裁判全文】
臺灣板橋地方法院刑事判決                          九十二年度易字第八三五號
    公  訴  人  臺灣板橋地方法院檢察署檢察官
    被      告  甲○○
    選任辯護人  邱清銜律師
右列被告因詐欺案件，經檢察官提起公訴（九十二年度偵緝字第五號），本院判決
如左：
    主  文
甲○○無罪。
    理  由
一、公訴意旨略以：被告甲○○基於意圖為自己不法所有之犯意，明知自己無償債能
    力，竟於民國八十九年間，在自己所經營位在臺北縣永和市○○路一六號之「
    五福大酒樓」處，向丙○○誆稱：其經營該酒樓亟需資金周轉，而且有其他房地
    及五福大酒樓之押租金可供擔保清償本件債權云云，並交付由不知情之蔡秀圓所
    簽發，票號為ＡＣ0000000號、ＡＣ0000000號、ＡＣ00000
    00號，票面金額為新台幣（下同）三十萬元、二十五萬元、二十萬元，發票日
    為八十九年十一月十四日、八十九年十二月十二、九十年一月十二日，委託華南
    商業銀行永和分行付款之支票三紙以取信之，致丙○○不疑有他，先後於八十九
    年八月三日、九月二十八日、十月九日，在上址，先後出借被告甲○○三十萬元
    、二十五萬元及二十萬元等款項，如數交付借款。詎事後屆期提示支票付款遭拒
    ，又避不見面，始知受騙。案經告訴人丙○○告訴偵辦。因認被告甲○○涉犯刑
    法第三百三十九條第一項之罪嫌。
二、按犯罪事實應依證據認定之，無證據不得推定其犯罪事實。又不能證明被告犯罪
    者，應諭知無罪之判決，刑事訴訟法第一百五十四條、第三百零一條第一項分別
    定有明文。又事實之認定，應憑證據，如未能發現相當證據，或證據不足以證明
    ，自不能以推測或擬制之方法，為裁判基礎。又告訴人之告訴，係以使被告受刑
    事訴追為目的，是其陳述是否與事實相符，仍應調查其他證據以資審認（最高法
    院四十年臺上字第八六號、五十二年臺上字第一三００號判例參照）。
三、公訴人認被告甲○○涉犯詐欺罪嫌，無非係以：(一)告訴人丙○○指訴綦詳；(二)證
    人陳富興之證述；(三)本件借款係自丙○○之妻子楊敖霜在郵局所開設之帳號00
    00000號之帳戶內匯出；另部分借款係以楊敖霜之郵政定期儲金存單質押借
    款等情，足證被告係向丙○○借款；(四)又被告業於八十六年九月二十六日經票據
    交換所列為拒絕往來戶，本件支票之發票人蔡秀圓業於八十九年十二月一日列為
    拒絕往來戶，顯見被告無力清償而詐借現款，並有本件支票三紙及退票理由單等
    之影本，為其論據。
四、訊據被告在偵審中堅詞否認有何前開犯行，辯稱：伊與告訴人丙○○間並沒有任
    何債務糾紛，也沒有跟他拿過任何現金，伊是有向丙○○之兄陳富興借錢，因伊
    所開設之五福大酒樓營運不佳，陳富興係擔任總經理，其認為酒樓還可以繼續做
    ，才會借伊營運週轉金，而支票是公司會計邱小姐開的，其先交給伊，伊再轉交
    陳富興，其中是包括有伊欠陳富興之賭債及營運週轉金，都是陳富興算好告訴伊
    要開立多少面額之支票等語。經查：
  (一)告訴人丙○○雖指稱：伊是透過伊哥哥陳富興之介紹才借款予被告，僅開立三張
    支票，並無任何擔保品，三次借款中有二次是在五福大酒樓，一次係在酒樓附近
    之飲料店，當時伊交錢給他時，伊大嫂廖淑卿及會計邱小姐都在場，他們還叫伊
    不要借錢給被告，伊第一次交錢時，被告已事先把支票交給伊哥哥，伊交付現金
    後，再由伊哥哥交支票給伊，其他二張都是伊交錢給被告，他就交票給伊等語，
    惟經本院訊之證人即五福大酒樓之前會計乙○○則證稱：前開三張支票都是被告
    要伊簽發的，簽發原因為何，因時間太久伊不記得了，伊從未看過被告有跟告訴
    人借款一事，而簽發支票之原因有時是要軋票有時是發薪水，而被告錢不夠時會
    向陳富興借錢或請他代調款，他們都是談好之後才叫伊開票，但他們每次討論都
    是在一樓，伊都在二樓，實際情形伊不知道，伊只知道公司有缺錢時，陳總陳富
    興有幫忙調錢，如何調，伊不知道，都是陳富興自己處理的等語，另證人廖淑卿
    在本院審理時則證稱：伊是在五福大酒樓擔任出納，告訴人拿錢給被告時，伊並
    沒有看到，伊曾跟會計談及告訴人借款予被告的事，而伊和伊先生也都有借錢給
    被告等語，且經本院訊之告訴人三筆借款之期限及利息為何，告訴人並無法明確
    指述，要與常情有違，而證人陳富興、廖淑卿雖均證稱被告有向告訴人借款云云
    ，惟渠等與告訴人均具有親誼關係，且與被告間尚有債務糾紛，是渠等之證詞是
    否偏頗之虞，要非無疑，則參互以觀，是告訴人指陳確實有借款予被告，實難遽
    予採信。再參諸告訴人原係指稱借款資金係自有其妻楊敖霜在郵局所開設之帳號
    0000000號之帳戶內提領；另部分借款係以楊敖霜之郵政定期儲金存單質
    押借款等語，惟依其所述借款日期分別為八十九年八月三日、同年九月二十八日
    、同年十月九日，各借款三十萬元、二十五萬元及二十萬元，經核告訴人所提出
    之楊敖霜存摺提領紀錄，於前述期日僅各提款三萬元、三萬元、十八萬元，再觀
    諸其所提郵政定期儲金存單其第一次質押貸款日期係於八十九年十月二日質借二
    十萬元，是該等紀錄與告訴人所述並不相符，其嗣後雖改稱：伊身上本來就有錢
    ，所以不用提領那麼多錢，伊之工作有時二個月下來就可以領十多萬元云云，實
    難遽予採信，是亦難憑定期存單及存摺紀錄，即遽認被告有向丙○○借款一事。
  (二)又證人陳富興在偵查中雖證稱：伊受僱於甲○○，在五福大酒樓工作，甲○○向
    伊借了五十多萬元後，表示尚需資金，伊即介紹丙○○和甲○○認識，甲○○在
    五福大酒樓處，先後向丙○○借貸七十五萬元等語。嗣在本院審理時並證稱：伊
    自八十六年七月一日即在五福大酒樓上班，伊知道被告的財務有問題，九二一地
    震後，被告買股票虧損很多，薪資、廠商、房租都是伊在幫他週轉，伊借給他五
    十二萬元沒有算利息，伊每個月薪資有四萬多元，因為餐廳很多員工都是伊找來
    的，而且伊覺得生意還可以作，才會幫他週轉，對於押租金和房租的繳納情形伊
    也都清楚，伊是從九二一地震後就有在繳房租，伊是把房租交給被告，他才把錢
    交給會計去處理，伊叫我弟弟借錢給被告，借了七十五萬元，我弟弟有跟被告算
    利息三分利，票期算兩個月，利息是先預扣，借錢有二次伊有在場，伊弟弟是因
    為我的關係才會借錢給被告，被告並沒有積欠伊賭債，伊有告訴伊弟弟餐廳的狀
    況不佳，被告買股票虧損，伊是覺得被告很老實才會借錢給他，但後來被告竟然
    跟廠商說是伊害餐廳虧損等語，另證人即出租人許弘德、許弘武在偵查中均證稱
    ：被告在伊這兒是有押租金一百二十萬元，但因伊幫他付了一些水電費、積欠員
    工之薪資及修繕費，在扣抵後伊共退還給被告十五萬元等語，而告訴人在本院審
    理時雖指稱：係因被告告知有押租金可取回才會借款等語，惟查，證人陳富興既
    證述關於五福大酒樓之薪資、廠商、房租都是由其替被告在週轉，則其對於被告
    之財務狀況，甚或係押租金能否完全收回一事，均應知之甚詳，況其妻廖淑卿並
    在該五福大酒樓擔任出納一職，而證人陳富興與告訴人係兄弟關係，衡諸常情，
    若其確有引介告訴人借款予被告，則自應將被告之全部財務狀況作一分析，以使
    告訴人能評估風險，是難縱認告訴人確有借款予被告，然實難認定告訴人對於押
    租金能否全額取回一事毫不知情。
  (三)再被告雖於八十六年九月二十六日經票據交換所列為拒絕往來戶，本件支票之發
    票人蔡秀圓亦於八十九年十二月一日列為拒絕往來戶，然告訴人既自承：被告係
    說餐廳週轉不靈，要發給員工薪水而跟伊借款，且伊聽伊哥哥說是因為被告在玩
    股票，錢一直提出，所以餐廳才做不下去等語，是縱認告訴人有借款一事，然顯
    見告訴人已可於事前知悉並評估被告之資力狀況，故被告並未隱瞞其資力不佳之
    情事，其本身是否已列為拒絕往來戶，實與本件犯行無涉，其自無何施用詐術行
    為之可言，況被告交付前開三紙支票時，此時發票人蔡秀圓之帳戶尚未列為拒絕
    往來戶，顯見被告並非故意以無法兌付之支票交予告訴人，益足證被告應無詐取
    財物之不法所有意圖。
五、綜上所述，公訴意旨認被告涉犯詐欺犯行，惟因所憑事證尚存有合理之懷疑，而
    未達於確信為真之程度，自難以詐欺罪相繩。此外，復查無其他積極證據足認被
    告涉有上開犯行，不能證明被告犯罪，揆諸前揭說明，自應諭知無罪之判決。
據上論斷，應依刑事訴訟法第三百零一條第一項，判決如主文。
本案經檢察官高智美到庭執行職務
中      華      民      國    九十二    年      九      月      五      日
                                      臺灣板橋地方法院刑事第六庭
                                          法  官  王  士  珮
右正本證明與原本無異。
如不服本判決，應於判決送達後十日內，向本院提出上訴狀。
                                          書記官  程  欣  怡
中      華      民      國    九十二    年      九      月      五      日


司法院資訊處製作；財團法人民間司法改革基金會備份。
